臺灣臺南地方法院民事裁定　　　　　　　96年度家抗字第30號
抗　告　人　甲○○
代　理　人　李合法律師
　　　　　　趙培皓律師
上列抗告人因禁治產宣告事件，對於民國95年2月16日本院95年
度禁字第222號裁定提起抗告，本院裁定如下：
      主      文
抗告駁回。
抗告程序費用新臺幣1000元由抗告人負擔。
      理      由
一、本件抗告人於原審時聲請意旨略以：抗告人經國立成功大學
    醫學院附設醫院醫師診斷結果，抗告人之認知能力敗壞，逐
    漸喪失獨立判斷之能力，罹患「早期失智症」。抗告人現雖
    尚能與人言語對話，惟表達、記憶力及對於外界事物之判斷
    能力，較普通人之平均程度，顯然減退，抗告人之精神狀態
    ，應已達精神耗弱之程度。又抗告人罹患之失智症狀，將隨
    年紀增長而持續退化，因之，為保障抗告人之權益，故聲請
    宣告抗告人為禁治產人，並指定抗告人之長子方文波為抗告
    人之監護人，為抗告人身體及財產上監護事務之管理，為抗
    告人之利益，負責養護聲請人之身體，並保全、管理抗告人
    之財產等語。
二、原審裁定意旨略以：按對於心神喪失或精神耗弱致不能處理
    自己事務者，法院得因本人、配偶、最近親屬2人或檢察官
    之聲請，宣告禁治產，民法第14條第1項定有明文。又按所
    謂心神喪失係謂完全喪失判斷法律行為效果的精神能力，而
    精神耗弱則謂部分喪失判斷法律行為效果之精神能力而言。
    本件抗告人雖提出國立成功大學醫學院附設醫院診斷證明書
    正本、戶籍謄本等各1紙為證。惟查本院審驗抗告人之心神
    狀況：抗告人於民國（下同）96年1月10日至行政院衛生署
    臺南醫院作精神鑑定時，經本院訊問結果，抗告人對其姓名
    、出生年月日、兒子及孫子姓名、住址、房屋所有權等，均
    可為明確有條理之陳述（參見本院原審96年1月10日調查筆
    錄）。又鑑定人即行政院衛生署臺南醫院顏嘉男醫師鑑定抗
    告人之精神狀況之結果亦認為：「抗告人之認知功能狀態，
    雖然在語言理解及語言表達能力部分較差，且記憶力有退化
    情形，但方員（指抗告人）之定向感正常，日常生活功能及
    自我照顧功能均能獨立處理，而且可以自我行動；且依照客
    觀的測驗工具施測，知能篩檢測驗（CASI）及簡式智能量表
    （MMSE）得分均未達失智之程度。方員之認知功能有缺損，
    認知功能低於一般水準，精神狀態應達精神耗弱，但評估尚
    未達到完全不能處理自我事務之程度」，有行政院衛生署臺
    南醫院中華民國96年2月1日南壹字第0960000851號函1紙在
    卷可稽。綜上所述，本院訊問過程及行政院衛生署臺南醫院
    之精神鑑定結果，均難認抗告人有精神耗弱或心神喪失而達
    不能處理自己事務之程度。從而，抗告人聲請本院宣告其為
    禁治產人，應不合法，應予駁回。
三、抗告意旨略以：
（一）按對於心神喪失或精神耗弱致不能處理自己事務者，法院
      得因本人、配偶、最近親屬2人或檢察官之聲請，宣告禁
      治產，民法第14條第1項定有明文；又按所謂精神耗弱係
      精神耗弱係指精神存有障礙，其意思能力欠缺已達於不能
      處理自己事務程度，即對於自己行為之利害得失已陷於不
      能了解者而言。又按所謂不能處理，係指一般性、日常性
      之事務不能處理者而言。
（二）抗告人曾於94年3月30日收受財政部南區國稅局之贈與稅
      繳款書、違章案件罰鍰繳款書及處分書，應繳納之稅款、
      罰鍰及滯納金合計高達新臺幣（下同）00000000元，因抗
      告人心神恍惚、判斷能力不足，無法處理事務，放任申請
      覆查等救濟期間經過而置之不理，而該案亦經財政部南區
      國稅局移送法務部行政執行署臺南行政執行處執行。又抗
      告人曾多次向店家購物而未付款，致店家來宅討債，造成
　　　抗告人及家人極大之困擾。顯然抗告人已達於不能處理一
　　　般性、日常性事務之程度，故應宣告禁治產，以保障抗告
　　  人之權益。
五、經查：
（一）按對於心神喪失或精神耗弱致不能處理自己事務者，法院
      得因本人、配偶、最近親屬2人或檢察官之聲請，宣告禁
      治產，民法第14條第1項定有明文。衡諸上開法條之文義
      ，縱真有心神喪失或精神耗弱之情形，但若尚未達到完全
      不能處理自己事務之程度時，法院仍不得宣告禁治產。
（二）本院原審於96年1月10日至行政院衛生署臺南醫院為抗告
      人作精神鑑定時，經訊問抗告人之結果，抗告人對其姓名
      、出生年月日、兒子及孫子姓名、住址、房屋所有權等，
      均可為明確有條理之陳述（參見本院原審96年1月10日調
      查筆錄）。且鑑定人即行政院衛生署臺南醫院顏嘉男醫師
      經鑑定人即行政院衛生署臺南醫院顏嘉男醫師鑑定抗告人
      之精神狀況之結果，亦認為「抗告人之認知功能狀態，雖
　　　然在語言理解及語言表達能力部分較差，且記憶力有退化
  　　情形，但方員（指抗告人）之定向感正常，日常生活功能
    　及自我照顧功能均能獨立處理，而且可以自我行動；且依
      照客觀的測驗工具施測，知能篩檢測驗（CASI）及簡式智
      能量表（MMSE）得分均未達失智之程度。方員之認知功能
      有缺損，認知功能低於一般水準，精神狀態應達精神耗弱
      ，但評估尚未達到完全不能處理自我事務之程度」，有行
      政院衛生署臺南醫院中華民國96年2月1日南壹字第0960
      000851號函1紙在卷可稽。嗣於抗告程序中本院復囑託私
      立臺南仁愛之家附設精神療養院對抗告人之精神狀況再為
      鑑定，鑑定結果亦認為「個案甲○○是一名73歲老人目前
　　　因案監禁在高雄監獄，由兩名法警戒護到本院。個案在某
　　　些情感表達顯得平淡與外界現實狀況似乎無法正確連結，
　　　如對於自身處境（目前人在獄所內）和為何入獄（因為要
　　　開刀）間之現實感的部分覺得有問題。只有在家庭中的相
　　　關事情，內容上較符合實際情形。個案在某些特定議題，
　　  思考上會出現較大的狀況，如坐飛機可退款500萬，自己
　　　原本可以當外交部長（民調很好，後來才由何某某擔任）
　　　出現混亂的誇大妄想。個案日常的生活能力還好，因為只
　　　限於某些內容，較難察覺，應考慮相關精神疾病的可能。
　　　在CDR（臨床失智評估）上的得分為0.5，其認知功能已呈
　　　現輕微或疑是失智的表現。綜合臨床會談與心理衡鑑資料
　　　，個案目前呈現輕微失智，另懷疑有精神異常之傾向，個
　　  案之精神狀態已達『精神耗弱』，但尚未達到完全無法處
　　　理自己事務程度。」等語，有私立臺南仁愛之家附設精神
　　　療養院鑑定報告1份可憑，既然本院原審曾訊問抗告人，
　　　抗告人對其姓名、出生年月日、兒子及孫子姓名、住址、
  　　房屋所有權等，均可為明確有條理之陳述，且綜觀上開2
    　份鑑定報告所載，均認為抗告人雖係精神耗弱，但尚未達
      到完全無法處理自己事務之程度，足見抗告人僅係處理自
　　　己事務之能力較一般人為低而已，但尚未達到完全無法處
　　　理自己事務之程度。縱抗告意旨指稱抗告人曾於94年3月
　　　30日收受財政部南區國稅局之贈與稅繳款書、違章案件罰
　　　鍰繳款書及處分書，應繳納之稅款、罰鍰及滯納金合計高
　　　達00000000元，放任申請覆查等救濟期間經過而置之不理
　　　，而該案亦經財政部南區國稅局移送法務部行政執行署臺
　　　南行政執行處執行，又抗告人曾多次向店家購物而未付款
　　　，致店家來宅討債等情不虛，但此至多顯示抗告人處理自
　　　己事務之能力較一般人為低而已，但尚難認為已達到完全
　　　無法處理自己事務之程度。
（三）抗告人聲請本院向私立臺南仁愛之家附設精神療養院函詢
      鑑定報告中認為抗告人雖係精神耗弱，但尚未達到完全無
      法處理自己事務之程度，其具體影響之「自己事務」內容
      為何？且是否影響抗告人對涉及權利義務有利害關係之事
      務判斷及決定能力？並再請國立成功大學醫學院附設醫院
      鑑定抗告人之精神狀況一節，因本院認為抗告人處理自己
      事務之能力較一般人為低，尚未達到完全無法處理自己事
      務之程度，已詳如上述，事證明確，故本院認為已無再調
      查之必要。
六、綜上所述，抗告人之精神狀態與宣告禁治產之要件不合，故
    本院原審駁回抗告人之聲請，並無不合，抗告意旨聲明廢棄
    原裁定，非有理由，應予駁回。
七、據上論結，本件抗告為無理由，爰依非訟事件法第21條第2
    項，第46條，民事訴訟法第495條之1第1項、第449條第1項
　　、第78條，裁定如主文。
中　　華　　民　　國　　96　　年　　8　　月　　22　　日
                  家事庭審判長 法　官  陳　美　燕
                               法　官　林　富  郎
                               法　官  彭　振　湘
如不服本裁定，僅得於收受本裁定正本送達後10日內，以適用法
規顯有錯誤為理由，向本院提出再抗告狀（須附繕本1份及繳納
再抗告裁判費新臺幣1000元），經本院許可後始可再抗告。
中　　華　　民　　國　　96　　年　　8　　月　　22　　日
                               書記官　蕭　伊　舒
